臺灣士林地方法院刑事判決　　　　　　　95年度易字第1178號
公　訴　人　臺灣士林地方法院檢察署檢察官
被　　　告　乙○○
　　　　　　　　　　（另案羈押於臺灣臺北看守所）
輔　佐　人　丙○○
選任辯護人　甲○○律師
上列被告因妨害公務案件，經檢察官提起公訴（95年度偵字第
6855號） ，本院判決如下：
    主  文
乙○○無罪，令入相當處所，施以監護參年。
    理  由
一、公訴意旨略以：被告乙○○於民國（下同）95年5 月21日上
    午10時30分許，騎乘車號LK9—709號重型機車搭載2名子女
    ，行至臺北市○○區○○路3段50巷巷口前，因違規闖紅燈
    ，適為依法執行巡邏勤務之臺北市政府警察局南港分局玉成
    派出所警員丁○○發現而欲取締舉發，乙○○見狀為躲避取
    締，基於妨害公務之犯意，以機車衝撞警員丁○○騎乘之BO
    C—858號警用機車後旋迴轉往臺北市○○區○○街方向逃跑
    ，至臺北市○○區○○街鐵路平交道時，遇火車駛至受阻始
    為員警丁○○攔下，因丁○○要求乙○○出示證件被拒，為
    防唐某再度逃逸，即抓住乙○○左手臂，乙○○仍為躲避取
    締，承前同一犯意，隨即動手伸往警員臉部，並抓走丁○○
    之太陽眼鏡後往地上摔，以此強暴行為攻擊丁○○，幸經於
    附近指揮交通之義交陳漩祁聞聲前來，乙○○始罷手，惟丁
    ○○因而受有右手拇指表淺性撕裂傷及太陽眼鏡被摔斷而毀
    壞，足生損害於丁○○（傷害及毀損部分未據告訴），因認
    被告涉有刑法第135條第1項之妨害公務罪嫌云云。
二、按行為時因精神障礙或其他心智缺陷，致不能辨識其行為違
    法或欠缺依其辨識而行為之能力者，不罰，刑法第19條第1
    項定有明文；又不能證明被告犯罪或其行為不罰者應諭知無
    罪之判決；因心神喪失其行為不罰，認為有諭知保安處分之
    必要者，並應諭知其處分及期間，刑事訴訟法第301 條定有
    明文。又被告行為後，94年2 月2 日修正公布之刑法已於95
    年7 月1 日生效施行，修正前刑法第19條規定：「心神喪失
    人之行為，不罰。精神耗弱人之行為，得減輕其刑。」，修
    正後刑法第19條規定：「行為時因精神障礙或其他心智缺陷
    ，致不能辨識其行為違法或欠缺依其辨識而行為之能力者，
    不罰。行為時因前項之原因，致其辨識行為違法或依其辨識
    而行為之能力，顯著減低者，得減輕其刑。前二項規定，於
    因故意或過失自行招致者，不適用之。」，因修正後之法條
    ，僅係將學理解釋明文化，並非犯罪成立要件或處罰效果之
    變更，故毋庸比較新舊法，先予敘明。
三、訊據被告乙○○，固坦承於上開時、地騎乘機車因違規闖紅
    燈，遭員警丁○○攔停取締，其因不服取締欲逃離時，與員
    警騎乘之機車發生碰撞，且其有以手抓員警臉上之太陽眼鏡
    並往下丟之事實，惟矢口否涉有妨害公務之犯行，辯稱：伊
    並未以機車衝撞警車，是迴轉時不小心機車擦撞到；抓員警
    之太陽眼鏡是為了看清他的長相，並非要躲避取締，且伊只
    是往下丟，並非故意摔壞；另員警說有受傷，但伊當時並未
    看到云云。惟查：有關被告騎乘車號LK 9—709 號重型違規
    闖紅燈，經員警丁○○發現後攔停，被告不服取締，逕自加
    足油門欲逃逸，適往左迴轉一半，忽見丁○○又在其前方攔
    阻，惟並未完全擋住其前方，被告本可閃過員警機車而駛離
    ，並無迴轉空間不足之問題，被告竟僅稍作煞停，隨即擦撞
    丁○○所騎乘警用機車前緣之葉子板後駛離現場，丁○○乃
    自後追趕，至平交道時，見被告仍要加油逃跑，即抓住被告
    之左手腕，被告遂跨下機車，惟卻突伸右手抓取丁○○之太
    陽眼鏡，以手捏後再往地上摔。嗣支援警力到達後，丁○○
    檢視其太陽眼鏡之鏡片已破掉，鏡框已斷掉；至於丁○○右
    手拇指表淺性撕裂傷，應是與被告拉扯時所造成之傷害等情
    ，業據證人即員警丁○○於本院審理中證述甚詳（見本院95
    年12月6 日審判筆錄第3 頁至第11頁），並經證人陳漩祁於
    偵查中證述：有看到被告與員警互相拉扯等語（見偵查卷第
    37頁、第38頁）明確，復有台北市政府警察局南港分局玉成
    派出所95年5 月21日勤務分配表1 份、台北市政府警察局舉
    發違反道路交通管理事件通知單2 聯（其上記載被告闖紅燈
    、不服取締逃逸之違規時間為95年5 月21日上午10時，與案
    發時間10時30分許不符，惟員警丁○○於本院審理中證述上
    開舉發通知單係回警局後才開立，違規時間是事後回想推算
    而得，故至多會有半個鐘頭之誤差值【見本院95年12月6 日
    審判筆錄第10頁、第11頁】，故該舉發通知單記載之違規時
    間與犯罪時間不符，應係事後推算之誤差所造成，惟此尚不
    影響本件犯罪時間之認定）、台北市立聯合醫院忠孝院區驗
    傷診斷書1 紙、上開眼鏡照片數禎在卷可稽。綜上，被告既
    係因闖紅燈違規遭員警攔檢，並於員警執行公務時，為逃避
    攔檢取締，而以其機車撞警車逃離，嗣於員警追捕時與員警
    發生拉扯，並強抓員警戴於臉上之太陽眼鏡後丟擲在地，造
    成員警受傷及太陽眼鏡受損，其有施強暴之妨害公務犯行甚
    為明確，被告所辯上情，顯係事後卸責之詞，不足採信。
四、被告案發時之精神狀態：
  (一)查被告患有精神分裂症，此有國軍松山總醫院附設民眾診療
    服務處（下稱國軍松山醫院）診斷證明書1紙附卷可稽。經
    本院囑台北市立聯合醫院進行司法精神鑑定，該院認：被告
    於93年3月開始出現被害妄想，覺得公司有人要害他，4月起
    開始出現紊亂行為與宗教儀式化行為，93年8月因精神病症
    狀突辭職返家，4天不敢出家門，妻子才報警送醫，同年8月
    16日於國軍松山醫院住院，診斷為「妄想型精神分裂症」，
    接受治療及照護，症狀穩定後於同年9月30日辦理出院，出
    院後只返診追蹤一次，迄今被告仍無病識感，也未曾至其他
    醫院接受治療與追蹤。被告於鑑定開始時，顯得多疑，認為
    鑑定是「兩岸系統，情治系統」的影響，為了「鏟除異己」
    ，鑑定人應該就知道其想法，不需多做詢問，並稱「別人都
    是要來證明自己有精神病，希望判輕一些，我求你們重判，
    判重一點」，經過說明，被告才逐漸能夠說明。鑑定過程中
    ，被告表示自己自93年起，可以透過腦波感應跟上帝溝通，
    其並稱許多事都是上帝安排的，其問上帝後才得知滿合乎邏
    輯的脈絡，這些都是歷代開國帝王都會知道的「靈魂論」，
    「上帝就是天」。綜合被告之過去生活史、疾病史、身體檢
    查、精神狀態檢查、腦波檢查及心理評估結果，認被告係一
    「精神分裂症」之患者，且無病識感，雖曾於93年8月至9月
    間住院治療乙次，但未致明顯緩解，而後長期均未接受治療
    ，致使被告近年來受「精神分裂症」之被害妄想及相關意念
    所影響，持續影響其日常生活、社會功能等層面。被告於涉
    及本案妨害公務時，處於受明顯之精神病症狀影響下而行為
    ，其確因精神障礙，致不能辨識其行為違法，同時欠缺依其
    辨識而行為之能力，有該院96年2 月14日北市醫精字第0963
    0523300 號函附之精神鑑定報告書1 紙在卷可稽，是依上開
    醫學鑑定結果，認被告於本案行為時因精神障礙，致不能辨
    識其行為違法，同時欠缺依其辨識而行為之能力。刑法上之
    心神喪失或精神耗弱，應依行為時精神障礙程度之強弱而定
    ，如行為時之精神，對於外界事務全然缺乏知覺理會及判斷
    作用，而無自由決定意思之能力者，為心神喪失；如此項能
    力並非完全喪失，僅較普通人之平均程度顯然減退者，則為
    精神耗弱，是刑法上之心神喪失或精神耗弱與醫學上之精神
    分裂症並不盡然相同，是否已達刑法上之心神喪失或精神耗
    弱之程度，仍應以行為時之精神狀態判斷之。而行為人於行
    為時是否處於心神喪失或精神耗弱狀態，係屬事實問題，醫
    院事後就行為人精神狀態之鑑定固足為法院之參考，然此項
    事實之存否，審理事實之法院仍應依職權，就其案發當時之
    言行表徵、精神狀態予以調查審認，尚不能端憑醫院所為鑑
    定報告為唯一論據（94年度臺上字第2686號判決意旨參照）
    。
  (二)查本件被告於案發後至警局製作筆錄時，稱其上開行為並非
    妨害公務，因其「不承認警察的存在是合法的，也不覺得警
    察可以行使攔停的權利。所以警察將我攔下我覺得我不必理
    會所以逃避警察攔停。至於抓下警察的眼鏡是想知道警察長
    相，我不承認警察制度所以不覺得有妨害公務之行為」（見
    偵查卷第11頁），於偵查中又稱：「我不承認他是警察」、
    「我不承認現在的台灣政府」（見偵查卷第31頁），於本院
    訊問時並否認其曾患有精神方面之疾病，雖曾至醫院治療，
    但其自認為很正常，沒有異常（見本院95年11月9 日準備程
    序筆錄第5 頁），甚且拒絕其配偶丙○○為其選任律師為辯
    護人，稱：「我不同意我的家人幫我請律師，我認為你們都
    是上帝的傀儡」（見本院95年12月6 日審判筆錄第2 頁）又
    稱：「我是政治立場不同，不能因政治立場不同就說我是神
    精病。」（見同上審判筆錄第12頁），另員警丁○○亦證述
    ：「（當時在你盤查的時候，有無發現被告的言行與常人有
    無異樣？）我跟他講的時候，他看我一下後他就走了，我覺
    得被告像在瞪我，這個態度跟常人不太一樣，因為常人都會
    出示駕照、行照。（當時是否覺得被告當時精神狀況與常人
    不一樣？）我當時沒有辦法去判斷。（何時發現被告的精神
    狀況有問題？）在被告攻擊我以後，被告到派出所以後都說
    你們警察都是假的，一般人不會這樣講。」（見同上審判筆
    錄第9 頁），綜上，不論依被告行為時或行為後之表現，顯
    然其對於自己之妨害公務行為不僅缺乏犯罪意識，且無病識
    感。本院綜合上開鑑定報告與被告案發當時、案發後之言行
    表徵以及精神狀態，認被告於妨害公務行為當時，因精神障
    礙，致不能辨識其行為違法，同時欠缺依其辨識而行為之能
    力，應屬心神喪失之人，依前揭法條意旨，其所為之行為自
    屬不罰，依法應諭知無罪之判決。
五、按修正前刑法第87條第2 項、第3 項規定：「因精神耗弱或
    瘖啞而減輕其刑者，得於刑之執行完畢或赦免後，令入相當
    處所，施以監護。前二項處分期間為三年以下。」，同法條
    項修正後為：「有第19條第2 項及第20條之原因，其情狀足
    認有再犯或有危害公共安全之虞時，於刑之執行完畢或赦免
    後，令入相當處所，施以監護。但必要時，得於刑之執行前
    為之。前二項之期間為5 年以下。但執行中認無繼續執行之
    必要者，法院得免其處分之執行。」，而此監護處分，屬於
    拘束人身自由之保安處分，亦有罪刑法定及法律不溯及既往
    之原則之適用，仍應比較新舊法。查刑法第87條修正理由為
    ：「保安處分之目標，在消滅犯罪行為人之危險性，藉以確
    保公共安全。對於因第19條第1 項之原因而不罰之人或有第
    2 項及第20條原因之人，並非應一律施以監護，必於其情狀
    有再犯或有危害公共安全之虞時，為防衛社會安全，應由法
    院宣付監護處分，始符保安處分之目的。爰參考德國現行刑
    法第63條之規定，於第1 項、第2 項增設此一要件，並採義
    務宣告，而修正第1 項、第2 項『得』令入相當處所之規定
    。」。經比較新舊法結果，新法雖增加「其情狀有再犯或有
    危害公共安全之虞」之限制要件，惟亦同時改採義務宣告，
    而非如舊法規定法院對是否施以監護處分有自由裁量權，且
    新法第87條第3 項規定監護期間為5 年以下，亦較舊法之監
    護期間3 年以下為重，比較修正前後之法律規定，自以修正
    前之刑法有利被告，應適用修正前刑法之規定。再，所謂監
    護處分，性質上有監禁與保護之雙重意義，一方面使受處分
    人與社會隔離，以免危害社會；他方面給予適當治療，使其
    回歸社會生活。是因刑法第19條規定而不罰或減輕其刑者，
    經衡酌行為人之危險性，認除有再犯或危害公共安全之虞，
    為達到防衛社會之目的，有對其採取隔離、保護與治療措施
    之必要，始得一併宣告監護處分。本院審酌被告為精神障礙
    之人，且無病識感，其於本案發生後，又因拒絕強制就醫而
    持刀刺殺協助就醫之員警，目前因該殺人未遂乙案羈押中（
    有臺灣板橋地方法院檢察署95年度偵字第23441 號起訴書1
    份附卷可參），足見其確有再犯及危害公共安全之虞，為求
    被告能接受妥適之治療與監護，認應依修正前之刑法第87條
    第2 項規定，併諭知其令入相當處所，施以監護參年。
據上論斷，應依刑事訴訟法第301 條，刑法第2 條第1 項前段，
修正前刑法第87條第1 項、第3 項，判決如主文。
本案經檢察官方祥鴻到庭執行職務
中　　華　　民　　國　　96　　年      4 　月　　3 　　日
                  刑事第五庭審判長法  官  周政達
                                  法  官  汪梅芬
                                  法  官  楊迺伶
以上正本證明與原本無異。
如不服本判決，應於判決送達後10日內，向本院提出上訴狀。
                                  書記官  陳淑琪
中　　華　　民　　國　　96　　年　　4　　月　　 3 　　日
